臺灣高雄地方法院民事判決　　　　　　　110年度訴字第690號
原　　　告　台新國際商業銀行股份有限公司

法定代理人　尚瑞強　
訴訟代理人　陳瑋杰　
　　　　　　陳倩如　
被　　　告　林金美（原名林春美）

　　　　　　林青年　
　　　　　　林富美　
　　　　　　林秀鳳　
　　　　　　金黃玉雲
兼上列三人
訴訟代理人　林月琴　
上列當事人間請求撤銷遺產分割登記等事件，本院於民國110 年
10月13日言詞辯論終結，判決如下：
    主      文
原告之訴駁回。
訴訟費用由原告負擔。
    事實及理由
一、本件被告林金美未於言詞辯論期日到場，核無民事訴訟法第
    386 條各款所列情形，爰依原告之聲請，由其一造辯論而為
    判決，先予敘明。
二、原告主張：被告林金美積欠伊銀行借款債務共新臺幣375,08
    8 元本息未為清償，經伊銀行催繳，皆未獲償，足見其已陷
    於無資力。又如附表所示之不動產（下稱系爭不動產）原均
    為被告林金美之母林呂銀所有，詎林呂銀於民國102 年10月
    30日死亡後，被告林金美為脫免強制執行，竟於102 年12月
    16日與林呂銀之其餘繼承人即被告林青年、林月琴、林富美
    、林秀鳳、金黃玉雲達成遺產分割協議，將系爭不動產全部
    分歸被告林青年取得，並於102 年12月24日辦畢分割繼承登
    記，顯已害及伊銀行之債權。伊銀行為保全債權，自得依民
    法第244 條第1 項、第4 項規定，請求撤銷被告間所為上開
    遺產分割協議之債權行為及所有權移轉之物權行為，並請求
    被告林青年塗銷系爭不動產於102 年12月24日所為之分割繼
    承登記等情，並聲明：㈠被告就被繼承人林呂銀所遺系爭不
    動產，於102 年12月16日所為遺產分割協議之債權行為及所
    有權移轉之物權行為，應予撤銷。㈡被告林青年應將系爭不
    動產於102 年12月24日所為分割繼承登記，予以塗銷。
三、被告林青年、林月琴、林富美、林秀鳳、金黃玉雲以：其等
    對於被告林金美積欠原告債務一事，並不知情。又林呂銀生
    前均由被告林青年照顧及扶養，故林呂銀生前即表示欲將系
    爭不動產分歸被告林青年取得，並得全體被告之同意，被告
    林金美與其他被告間所為上開遺產分割協議行為，僅係單純
    依照林呂銀之遺願處理，並非藉此脫免強制執行。其次，被
    告林金美向原告借款時，原告所評估者應僅被告林金美本身
    之資力，而不及於被告林金美將來是否繼承遺產，且遺產分
    割協議行為乃以人格法益為基礎，亦非原告得請求撤銷之標
    的。原告請求撤銷上開遺產分割協議行為，並請求被告林青
    年塗銷分割繼承登記，洵屬無據等語，資為抗辯，並均聲明
    ：原告之訴駁回。被告林金美則未於言詞辯論期日到場，亦
    未提出書狀作何聲明或陳述。
四、本院之判斷：
㈠、按債務人所為之無償行為，有害及債權者，債權人得聲請法
    院撤銷之；前條撤銷權，自債權人知有撤銷原因時起，1 年
    間不行使，或自行為時起，經過10年而消滅，民法第244 條
    第1 項、第245 條分別定有明文。又上開所定1 年法定期間
    為除斥期間，其時間經過時權利即告消滅，此項除斥期間有
    無經過，縱未經當事人主張或抗辯，法院亦應先為調查認定
    ，以為判斷之依據（最高法院85年台上字第1941號判例意旨
    參照）。又遺產分割協議乃全體繼承人以廢止公同共有關係
    為目的，對於遺產所為之共同行為，除經全體繼承人同意僅
    就特定遺產為分割外，依法應以全部遺產為分割對象。準此
    ，債權人依民法第244 條規定行使撤銷權，請求法院撤銷債
    務人與其他繼承人間所為遺產分割協議，亦應以遺產分割協
    議之全部財產為撤銷之標的，而不得僅就其中部分財產行使
    撤銷權，請求法院回復個別財產之公同共有關係，倘債權人
    就遺產分割協議中之部分財產，已有不得行使權利之情事（
    如除斥期間經過），即應認其撤銷權已全部消滅，以利法律
    關係之安定。
㈡、經查，系爭不動產係於102 年12月24日經被告林青年辦畢分
    割繼承登記，有土地登記謄本在卷可稽（見本院110 年度審
    訴字第410 號卷第39至51頁）。而原告曾於108 年10月21日
    調閱如附表編號1 、5 所示土地之第二類登記謄本，業據原
    告陳明屬實（見本院卷第71頁），並有大寮地政事務所檢送
    本院之地政電子謄本申請紀錄附卷足憑（見本院110 年度審
    訴字第410 號卷第87頁），可見原告申請上開第二類登記謄
    本時，謄本上已顯示前揭2 筆土地經以分割繼承為原因辦畢
    登記，足認原告斯時對於前揭2 筆土地業經全體繼承人達成
    遺產分割協議，而僅由其中一繼承人單獨取得之事實，有所
    知悉。又上開第二類登記謄本雖有所有權人姓名、統一編號
    等資料部分遮掩之情形，惟原告早於101 年8 月即已對被告
    林金美取得本院101 年度司促字第29811 號確定支付命令（
    見本院110 年度審訴字第410 號卷第17至19頁），而該支付
    命令所載被告林金美之身分證統一編號，明顯與上開第二類
    登記謄本所載所有權人之統一編號不同，堪認原告對於被告
    林金美未分得前揭2 筆土地，亦有所悉。原告復自承：被告
    林金美於95年8 月已有無法繳清帳款之情形，顯已陷入財務
    困難等語（見本院110 年度審訴字第410 號卷第15頁），益
    見原告至遲於108 年10月21日調得上開第二類登記謄本時，
    對於全體繼承人即被告間有為遺產分割協議行為，且已害及
    原告債權一事，知之甚詳。惟原告遲至110 年3 月15日始提
    起本件訴訟，有本院電子收狀日期足憑（見本院110 年度審
    訴字第410 號卷第11頁），則原告提起本件撤銷詐害債權之
    訴，已逾1 年之除斥期間，堪予認定。原告就前揭2 筆土地
    之撤銷權，既已因除斥期間經過而消滅，依前開說明，即應
    認其對系爭不動產之撤銷權已全部消滅，而亦不得再就其餘
    4 筆土地即如附表編號2 、3 、4 、6 所示土地部分，請求
    撤銷。
㈢、從而，原告依民法第244 條第1 項規定，請求撤銷被告間就
    系爭不動產所為遺產分割協議之債權行為及所有權移轉之物
    權行為，即屬無據。被告間所為遺產分割協議行為既未經合
    法撤銷，則原告依民法第244 條第4 項規定，請求被告林青
    年塗銷其分割繼承登記，亦屬無據。
五、綜上所述，本件原告依民法第244 條第1 項、第4 項規定，
    請求撤銷被告間就系爭不動產於102 年12月16日所為遺產分
    割協議之債權行為及所有權移轉之物權行為，並請求被告林
    青年將系爭不動產於102 年12月24日所為分割繼承登記予以
    塗銷，為無理由，應予駁回。
六、本件事證已臻明確，兩造其餘攻擊防禦方法及舉證，經審酌
    後均於判決結果不生影響，爰不一一論述，附此敘明。
七、據上論結，本件原告之訴為無理由，依民事訴訟法第385 條
    第1 項前段、第78條，判決如主文。
中    華    民    國   110    年    10    月    27    日
                  民事第二庭    法  官  林婕妤
以上正本係照原本作成。
如對本判決上訴，須於判決送達後20日內向本院提出上訴狀。如
委任律師提起上訴者，應一併繳納上訴審裁判費。
中    華    民    國   110    年    10    月    27    日
                                書記官  林君燕
附表（被繼承人林呂銀遺產）：
┌──┬─────────────┬───────┬───────┬──────┐
│編號│        遺產內容          │    面  積    │所有權應有部分│   備  註   │
├──┼─────────────┼───────┼───────┼──────┤
│1   │高雄市林園區中芸段1675之3 │3 平方公尺    │1/3           │全部由被告林│
│    │地號土地                  │              │              │青年繼承。  │
├──┼─────────────┼───────┼───────┤            │
│2   │高雄市林園區中芸段1675之4 │1 平方公尺    │1/3           │            │
│    │地號土地                  │              │              │            │
├──┼─────────────┼───────┼───────┤            │
│3   │高雄市林園區中芸段1675之5 │10平方公尺    │1/3           │            │
│    │地號土地                  │              │              │            │
├──┼─────────────┼───────┼───────┤            │
│4   │高雄市林園區中芸段1675之6 │3 平方公尺    │1/3           │            │
│    │地號土地                  │              │              │            │
├──┼─────────────┼───────┼───────┤            │
│5   │高雄市林園區中芸段1675之11│148 平方公尺  │全部          │            │
│    │地號土地                  │              │              │            │
├──┼─────────────┼───────┼───────┤            │
│6   │高雄市林園區中芸段1675之14│105平方公尺   │212/1000      │            │
│    │地號土地                  │              │              │            │
└──┴─────────────┴───────┴───────┴──────┘